臺灣臺北地方法院刑事判決　　　　　　　　　　　　九十一年度易字第一五二九號
　　公　訴　人　臺灣臺北地方法院檢察署檢察官
　　被　　　告　丙○○　男　五.
　　選任辯護人　莊柏林律師
右列被告因業務侵占案件，經檢察官提起公訴（九十年度偵字第六○一一號），本院
判決如左：
    主      文
丙○○連續意圖為自己不法之所有，而侵占對於業務上所持有之物，處有期徒刑壹年
貳月。
    事      實
一、丙○○係世界客屬總會（下稱客屬總會）理事長及財團法人世界客屬文教基金會
    （下稱客屬文教基金會）董事長，於民國八十七年十月間，客屬總會主辦第十四
    次世界客屬懇親大會活動，向政府機關及參與開會者共募集資金計新台幣（下同
    ）一千六百二十三萬元，活動結束後尚有結餘，詎丙○○竟意圖為自己不法之所
    有，基於概括之犯意，於八十七年十二月一日、八十八年一月二十六日分別以補
    助客屬文教基金會名義，侵占客屬總會之三百五十萬元、五十萬元得款花用。
二、案經法務部調查局臺北市調查處移送臺灣臺北地方法院檢察署檢察官偵查起訴。
    理      由
一、訊據被告丙○○否認有何侵占犯行，辯稱：其係客屬總會理事長，為舉辦國際活
    動，須向香港有關客家單位尋求協助，乃在八十二年十二月七日做成協議書，經
    客屬總會八十三年九月十七日第四屆第九次理監事聯席會議通過，並在同年十二
    月十六日懇親大會主席會議通過執行，而分別於八十三年十二月六日捐贈香港世
    界客屬文化交流籌備會（下稱客屬交流籌備會）五十萬元、八十五年十一月九日
    一百萬元、八十七年十二月一日五十萬元、同月八日一百萬元、二十三日二百萬
    元，合計五百萬元；其中一百五十萬元為被告個人所捐，其餘三百五十萬元係於
    八十七年十二月一日分別從客屬總會以轉帳撥給客屬文教基金會三百萬元、現金
    五十萬元，再由客屬文教基金會會計黃秀靜將現金交予客屬交流籌備會主任委員
    姚美良，此案並經監事會甲○○監事長報准、八十八年四月二十四日經第五屆第
    九、十次理監事會審查通過，八十九年十二月十六日第六屆第一次會員大會通過
    ，八十九年十二月十四日第十二、十三次理監事會議追認報內政部備查，內政部
    於九十年一月五日核備。至五十萬元部分，係因八十八年三月原要由伯仲文教基
    金會（下稱伯仲基金會）名義主辦跨世紀客家大團圓之夜，並由伯仲基金會、被
    告各支出五十萬元，嗣因故改由客屬總會接辦、伯仲基金會管理財務，本筆五十
    萬元係客屬總會撥予伯仲基金會支援之費用，由被告直接交予財務小組高小姐，
    再交予鄒源淦云云，並提出全國性及區級人民團體負責人當選證明書、外交部八
    十八年十月二十六日亞太字第八八一七七九號函、僑務委員會八十四年一月十
    七日僑一利○五四六六號函、簽呈、客屬總會第五屆第九、十次理監事會議、
    八十九年十二月十六日客屬總會第六屆第一次會員代表大會手冊、客屬總會八十
    九年十二月十四日函、內政部九十年一月五日台（九十）內社字第八九三七○九
    五號函、收據、現金支出傳票、九十二年十二月七日協議書、客屬十二次懇親大
    會主席團會議紀錄、文化交流籌備會、萬通銀行業務部函及經駐香港中華旅行社
    認證之聲明書等件為據。
二、經查，就被告侵占三百五十萬犯行部分，證人即客屬總會秘書長乙○○於本院審
    理時結證稱：「（問：客屬總會如果有補助文教基金會的部分你是否清楚？）我
    應該清楚。（問：八十七年十二月客屬總會是否有三百五十萬元給客屬文教基金
    會？）是丙○○臨時通知財務丁○到銀行領三百五十萬元，然後再由丙○○事後
    以文教基金會開一個名義做支出傳票。（問：三百五十萬元的支出是何用途？）
    不知道。（問：有無真的捐助文教基金會？）錢已經轉給它了，由總會帳簿轉而
    丙○○為負責人的基金會帳上去。（問：三百五十萬元列在帳上是何人指示？）
    理事長指示。（問：三百五十萬元捐款在客屬總會十四屆結束時，丙○○有無拿
    單據核銷？）沒有。（問：三百五十萬元受捐助者是何人？）收據是文教基金會
    出具。核銷的東西沒有單據沒有報銷。（問：客屬文教基金會收據，這收據你有
    無看過？）沒有看過，是在調查局拿出來給我看的。（問：向總會報銷的單據是
    否在結算表時就要提出單據？）是。（問：本件三百五十萬元給文教基金會是否
    就是欠缺核銷的單據？）是。（問：八十九年十二月九日理監事會議最後有提出
    三百五十萬元撥屬文教基金會事後追認通過？）這三案是臨時動議提出來的，是
    理事長提出來的。（問：是否當天有作這樣的紀錄？）當時很模糊，是會議之後
    做的。（問：會議之中以臨時動議提出來的？）是臨時動議提出來的，當時丙○
    ○沒有說的那麼詳細，是事後丙○○叫我寫的那麼清楚的。（問：你當時看到會
    議紀錄有提到客屬交流籌備會這個機構，你有無去查證？）我現在第一次才聽到
    。」（見本院九十二年五月六日訊問筆錄）等語，核與證人即世界客屬總會秘書
    丁○於調查局訊問及偵查中供述：「丙○○於第十四次懇親大會結束後，見本會
    結餘七百餘萬元，八十七年十二月一日丙○○在萬通銀行打電話給我，要我立刻
    帶萬通銀行營業部存摺及總會的印章至該銀行提現金三百五十萬元給他，後來我
    詢問丙○○該三百五十萬元如何核銷，丙○○表示基金會會出具收據與本會核銷
    。丙○○八十九年十月二十一日要我到他家照抄簽呈，但事後丙○○見我害怕又
    是我的筆跡，乃於八十九年十月二十二日至總會辦公室向我表示：「我已找好（
    出示）收據，沒有問題，我也另外找人重繕簽呈」而丙○○出示給我看的收據係
    客屬交流籌備會開立給客屬文教基金會，且收據為了配合簽呈內容並註明：「承
    客屬總會懇親大會主席團會議決定由客屬總會轉助客屬文教基金會轉付客屬交流
    籌備會舉辦世界各地活動經費」又前述簽呈的目的是要向監事長甲○○澄清本會
    捐助三百五十萬元予基金會之流向。八十九年十二月九日召開理監事會，由丙○
    ○擔任主席，在會議臨時動議時，丙○○自己向出席會議之理監事解釋前述三百
    五十萬元之流向，其目的是要理監事為他取走的三百五十萬元背書。」、「（問
    ：八十七年十二月一日丙○○拿取現金三百五十萬有否拿單據來報銷？）沒有，
    只有他打收據號碼○○二五○一號收條。」（見九十年度偵字第六○一一號卷九
    十一年十月二十二日訊問筆錄）之情節，大致相符；本院復衡量證人丁○於本院
    審理時雖多次陳述其記不起來，並有供述前後不一之情，惟其確結證稱：「（問
    ：你有無跟檢察官說在調查局那裡所述都是實在？）有。（問：你以前跟檢察官
    所述都實在？）都是實在。」，是以其於調查局、偵查中受訊問時距本案犯行時
    間相近、記憶顯然尚清晰觀之，其斯時之供述自較可採。至被告雖辯以該三百五
    十萬元係執行客屬總會通過捐助客屬交流籌備會款項云云，然客屬文教基金會既
    已於八十七年十二月一日收受客屬總會撥給之全部款項三百五十萬元，為何不一
    次全部給付該客屬交流籌備會，反於二十餘日內以分三次，每次金額不等之方式
    支出現金？且如客屬文教基金會確於八十七年十二月一日、八日、二十三日分別
    交付客屬交流籌備會五十萬元、一百萬元、二百萬元，並領得收據，被告身為客
    屬總會理事長，焉會不知應將該收據轉交客屬總會報銷，反將該筆款項列入八十
    七年度經費收支決算表業務費項下，顯與常情相違。是被告雖提出經駐香港中華
    旅行社認證之聲明書，惟該聲明書充其量只能證明該文書形式之真正性，其內容
    之真偽本無法證明，況該聲明書之內容與被告所辯相符，而被告所辯，既經調查
    與實情有違，則被告所提出之聲明書自無法據為被告有利之認定。另就被告侵占
    五十萬元部分，被告雖辯稱：係客屬總會撥予伯仲基金會支援跨世紀客家大團圓
    之夜之費用云云，惟依證人即八十八年三月至九十一年間伯仲基金會文教部執行
    長鄒源淦結證稱：「（問：八十八年有無去擔任客家之夜執行長？）有。（問：
    當時客屬總會有無捐款給你們？）我不是管財務。當時客屬總會和伯仲基金會各
    出五十萬元，其他是企業界捐款。（問：提示現金支出傳票，你有無看過？）我
    有看過，這是支付客家之夜的經費，是直接交到辦活動的，字據上面的簽字是我
    簽的。」，及證人乙○○證述：「現金支出傳票是我製作的，是我親自拿給鄒源
    淦簽收的」（均見本院九十二年五月六日訊問筆錄），固足認客屬總會為支援跨
    世紀客家大團圓之夜費用，曾提撥五十五萬元；惟該筆五十五萬元，係於八十八
    年四月二十八日、同月三十日始分別支出，且由乙○○交予鄒源淦，是與被告八
    十八年一月二十六日所提領之五十萬元，顯非同一筆款項，此亦與證人丁○證述
    ：「（問：傳票為何是二筆？）錢是被告拿走的，簽收是乙○○交給鄒源淦簽收
    的分二筆．．傳票是我寫的，現金傳票的錢和被告拿走的錢不是同一筆錢。」（
    見本院九十二年四月九日訊問筆錄）之情節相符，自無從作為有利於被告之認定
    。至被告另提出由鄒源淦簽發之收據，然依鄒源淦證述：「該收據證明客屬總會
    有出這五十萬元。經手人不是我，證明是當時吳伯雄認為客屬總會有出五十萬元
    ，伯仲基金會有出五十萬元。（問：這筆五十萬元經費和你親自簽收五十萬元是
    同一筆？）是客屬總會五十萬元，伯仲基金會五十萬元，但是錢不是我經手，後
    來伯仲基金會吳伯雄跟我說客屬總會出五十萬元要我出一個收據。（問：為何客
    屬總會給你五十五萬元而你寫五十萬元收據？）是後來吳伯雄跟我說客屬總會有
    拿錢出來，要我開五十萬元的收據。（問：所以客屬總會不是捐給伯仲基金會？
    ）是。（問：收據上面所寫的時間？）收據正本後面有一個邀請書，當時開具收
    據時是在九十年底．．收據是後來補寫的。」（見前揭九十二年五月六日訊問筆
    錄），已與被告所辯係由其直接交予財務小組，再交予鄒源淦云云不相符合，且
    該收據依鄒源淦所為證述，似就客屬總會支援跨世紀客家大團圓之夜費用嗣後再
    行補開立收據，而非曾收受另筆五十萬元款項所簽立之收據甚明。綜上，本件被
    告所辯，均不足採信，其犯行明確，堪以認定。
三、核被告乃客屬總會理事長，詎侵占業務上持有之三百五十萬元、五十萬元，係犯
    刑法第三百三十六條第二項業務侵占罪，其前後二次犯行，時間緊接，方法相同
    ，所犯復均為構成要件相同之罪名，顯係基於概括犯意為之，依連續犯之規定論
    以一罪，並加重其刑。爰審酌被告身兼客屬總會理事長及客屬文教基金會董事長
    重任，詎圖個人私利，犯後猶矯飾犯行，顯無悔改之意等一切情狀，量處如主文
    所示之刑。
據上論結，應依刑事訴訟法第二百九十九條第一項前段，刑法第五十六條、第三百三
十六條第二項、罰金罰鍰提高標準條例第一條前段，判決如主文。
本案經檢察官陳玉萍到庭執行職務。
中　　　華　　　民　　　國　　九十三　　年　　　一　　　月　　二十　　　日
                          臺灣臺北地方法院刑事第十六庭
                                  審判長法  官  劉  嶽  承
                                        法  官  胡  宗  淦
                                        法  官  王  幸  華
右正本證明與原本無異
如不服本判決應於送達後十日內向本院提出上訴狀
                                        書記官  陳  泰  寧
中　　　華　　　民　　　國　　九十三　　年　　　一　　　月　　二十　　　日
